【裁判字號】    92,台上,6969
【裁判日期】    921211
【裁判案由】    偽造文書等罪
【裁判全文】
最高法院刑事判決                              九十二年度台上字第六九六九號
    上  訴  人  郭  明
    自訴代理人  許明德律師
                吳芝瑛律師
                鄭勝智律師
    被      告  甲○○
                乙○○
右上訴人因自訴被告等偽造文書等罪案件，不服台灣高等法院高雄分院中華民國九十
二年九月二十四日第二審更審判決（九十二年度上更(一)字第一三三號，自訴案號：台
灣高雄地方法院八十七年度自字第三四號），提起上訴，本院判決如左：
    主  文
上訴駁回。
    理  由
按刑事訴訟法第三百七十七條規定，上訴於第三審法院，非以判決違背法令為理由，
不得為之。是提起第三審上訴，應以原判決違背法令為理由，係屬法定要件。如果上
訴理由狀並未依據卷內訴訟資料，具體指摘原判決不適用何種法則或如何適用不當，
或所指摘原判決違法情事，顯與法律規定得為第三審上訴理由之違法情形，不相適合
時，均應認其上訴為違背法律上之程式，予以駁回。本件上訴人郭明上訴意旨略稱：
(一)依上訴人與被告甲○○、乙○○二人於民國八十五年四月五日所訂之合約書第五、
六條之約定，即知雙方共同經營之事業所得及支票帳戶應由雙方共同前往申請開立，
上訴人於合約書中亦未授權被告等二人代刻印章及前往申請支票帳戶，原判決未查，
竟認甲○○以建城興實業有限公司（下稱建城興公司）負責人名義於八十五年四月二
十六日向台灣土地銀行大社分行申請開戶，其使用印鑑以建城興公司負責人甲○○印
章外，並列上訴人印章係依合約之授權，顯有採證之違法。(二)又由上開支票帳戶之開
戶資料筆跡與註銷資料筆跡，互相核對即知申請支票帳戶時之上訴人印章係偽刻，且
被告等如非自知理虧，豈會與郭志宏前往註銷印章，原判決就此置而不論，有判決不
載理由之違法。(三)被告等並非偽刻上訴人印章申請開戶後，即將上訴人之印章交郭志
宏保管（八十五年六月中至同年九月），證人馬立媛亦稱八十五年五月間即用上訴人
之印章，被告等未經上訴人同意私自偽刻印章申請支票帳戶，即有使上訴人負擔票據
債務之虞！況已簽發支票，原判決認上訴人未受損害實有違誤，且原判決以被告等縱
先行刻上訴人印章持之申請開戶，亦難認被告等有偽造之故意云云，適用法則亦有未
當，另原判決對乙○○是否涉犯該罪並未說明，難謂無已受請求之事項未予判決之違
法。(四)本件合約書並非郭志宏所寫，簽訂時郭志宏亦不在場，當初甲○○交付上訴人
之印章予郭志宏時，並不知係偽刻，且支票亦非由郭志宏保管，原判決認合約書係郭
志宏書寫且授權被告代刻申請支票開戶，並授權由郭志宏保管使用均與事實不符，縱
認上訴人有事後為使公司正常運作而同意支票之簽發，被告等亦無礙於偽造文書罪行
之成立而免責云云。
惟查原審綜合調查證據之結果，並引用第一審判決書所載之證據及理由，以刑法上偽
造文書之偽造係指無製作權而擅自製作而言，是製作人必有無製作權之認識，始克與
擅自製作相當，倘行為人因欠缺偽造之故意，即難以該罪相繩。本件甲○○始終辯稱
：上訴人開戶之印章是上訴人叫我去刻的，開戶時他兒子也有跟我一起去，印章刻好
後隔天，他兒子就和我去銀行開戶云云，乙○○亦供稱：郭明印章是郭明叫我太太去
刻的，當時我有在場，我太太刻完後也有告訴我等語（見原審九十二年六月二十四日
訊問筆錄）。雖為上訴人所否認，甲○○亦無法提出上訴人之子郭志宏有一起去開設
支票帳戶之證明，然雙方合約書既約定：「公司所用的支票由上訴人、被告雙方共同
申請同一帳戶，日後為公司所用。」等語（見合約書第五項），且甲○○以建城興公
司負責人名義於八十五年四月二十六日向台灣土地銀行大社分行申請開戶時，除使用
建城興公司之印鑑及負責人甲○○之印章外，並列上訴人郭明之印章為共同開戶印鑑
等情，已經被告等供明，並有台灣土地銀行大社分行八十七年六月四日社存字第八七
０００六二號函所附開戶印鑑卡一份在卷可參（見第一審卷(一)第一五一、一五二頁）
；又其開戶後上訴人郭明之印章，係由上訴人兒子郭志宏保管，被告等與上訴人合作
期間簽發上開支票，由會計分別向甲○○及上訴人之子郭志宏拿取支票、印章簽發等
情，亦經證人即建城興公司會計吳貞錦證稱：八十五年八月份左右到公司任會計，開
公司支票向負責人拿，用三顆章，章是向郭明的兒子（郭志宏）和甲○○拿的，支票
向郭志宏拿，後來向甲○○拿等語（見第一審卷(二)第五三、五四頁），另證人即吳貞
錦之前手會計馬立媛亦到庭陳稱：「（問：何時任職於被告公司？）大概是八十一年
十一月二十七日任職，八十五年六月十三日離職，後來在八十五年十一月又再任職，
一直到八十六年十一月又再離職。」、「（問：任職期間有無以上訴人、被告公司及
甲○○共同簽發的支票付款？）有，如果有開支票的話，會通知他們直接把印章交給
我，然後開完後再把印章還給他們。上訴人郭明的印章大部分是他本人交給我，甲○
○的印章及公司的印章是甲○○交給我的。」、「（問：是否知道為何要以他們三人
的印章簽發支票？）本來是甲○○他們自己開公司，後來聽說上訴人有加入股東，所
以另外開建城興公司，所以支票才用他們三人的印章。」、「（問：每一次簽發支票
的時候是否都需經上訴人的同意？）我經手的部分每一次都是經過他們三人同意才簽
發。」、「印章是個人保管，支票都是甲○○要開的時候才交給我，開完以後就還給
她。」、「（問：在妳任職的時候上訴人和她兒子有無到公司對過帳？）有，上訴人
都是不定期或是他有下來高雄的時候或是發薪水時，他都會到公司來對帳。我有把現
金簿及流水帳交給他看。」、「上訴人都是跟他兒子一起來，印章也都是郭明交給他
兒子蓋的。」等語明確（見原審九十二年七月三日訊問筆錄），是雙方合約書既約定
：公司所用支票，由上訴人、被告雙方共同申請同一帳戶，以為制衡監督之用；且申
請支票帳戶後，被告等亦將上訴人印章交由上訴人之子郭志宏保管。參以本件上訴人
居住於嘉義市，與高雄距離非近，平日並未親身參與公司經營，如未經其同意開票，
則不予付款，如有需要再至高雄公司處理，此為上訴人所自承（見第一審卷(二)第五三
頁反面），而雙方簽約後不久，上訴人之子郭志宏旋即進入建城興公司工作，是上訴
人為圖方便，授權甲○○代為刻章申請開戶，並授權由郭志宏保管使用，顯與常情無
違。上訴人雖一再堅稱：伊沒有同意甲○○刻章云云，惟被告等如私刻印章，衡情當
無將偽刻印章主動交予其子郭志宏，自曝其行之理；甚而郭志宏當時乃建城興公司會
計，經手公司款項，上訴人又有權審核公司所簽發之票據，如被告等有意私刻上訴人
印章，又如何能不為上訴人及郭志宏發覺？益見甲○○並無偽造之犯意。且證人郭志
宏於第一審證稱：我從（八十五年）六月中進公司做到九月，有以建城興公司的名義
開過票，並有甲○○及郭明的章，我爸爸郭明的章是被告拿給我的，開票支付對外的
費用，我第一次沒有與被告一同去開戶，變更時才去，被告未經我父親同意便刻此印
章，我怕公司倒才同意用印的；我發現章後，才收回章，怕他們亂蓋等語（見第一審
卷(二)第五三、五四頁），足見其亦自承甲○○確有交付上訴人之印章，其並有以上訴
人之印章共同簽發支票使用等情，則甲○○既係依約以上訴人名義共同申請支票帳戶
，申請後並將上訴人印章交由上訴人之子郭志宏保管，且其間亦無因簽發支票，致上
訴人或公司受有損害，此經被告等供明在卷，上訴人亦未提出有何受損害之情（見原
審九十二年六月二十四日訊問筆錄），縱甲○○先行刻上訴人印章，並持之申請開戶
，亦應認係基於合約之授權，難認其有偽造之故意，依首揭說明，尚難以偽造文書罪
責相繩。證人郭志宏嗣於原審翻異改稱在其任職期間未曾用上訴人印章與被告共同簽
發支票云云，與先前於第一審之證述不符，又無法舉出其先前陳述有何不可採之特別
情況，僅陳稱：可能這句話講錯了云云（見原審九十二年七月三日訊問筆錄），自難
執為被告等不利之認定，因認被告等二人並無上訴人所指偽造文書犯行之辯解，尚堪
採信，並無證據足以證明被告等二人有上訴人所指偽造文書之犯行，第一審判決諭知
渠等此部分均無罪，於法並無不合，予以維持，駁回上訴人此部分在第二審之上訴等
情，已於判決內詳述其證據取捨及判斷之理由，核與卷證資料相符，從形式上觀察並
無違背法令之情形。按證據之取捨及判斷屬事實審法院之職權，苟無違證據法則自不
能指為違法。查上訴意旨所指各節，係就被告等有無偽刻上訴人之印章申請開設系爭
支票帳戶、申請支票使用乙節爭執，或為原審已審酌、論斷屬事實審法院證據取捨及
判斷職權之適法行使之範疇，核無上訴意旨所指違背法令之情形，或不影響全部事實
之判斷，上訴意旨，徒憑己意指摘原判決關於偽造文書部分不當，自非適法之第三審
上訴理由。至原判決理由四中，雖僅說明甲○○並無偽造文書之故意（原判決第八頁
第七行及最後一行），但依原判決理由內所憑證據取捨及判斷之理由（見原判決第六
頁至第八頁），及其綜合論斷（原判決理由一及六）之說明，應認原判決確已就乙○
○部分論斷並無上訴人所指偽造文書之犯行，上訴意旨中指原判決就乙○○涉犯偽造
文書部分，有已受請求之事項未予判決之違法云云，尚有誤會。應認本件關於偽造文
書部分之上訴違背法律上之程式，予以駁回。又被告等另被訴涉犯刑法第三百三十九
條第一項詐欺罪、第三百三十六條第二項業務侵占罪及第三百四十二條背信罪等部分
，此部分業據原判決維持第一審諭知被告等均無罪之判決，駁回上訴人此部分在第二
審之上訴在案。查該等案件係屬刑事訴訟法第三百七十六條第五、四、六款之案件，
依法不得上訴第三審，上訴人就此部分一併提起上訴，顯為法所不許，亦應併予駁回
。
據上論結，應依刑事訴訟法第三百九十五條前段，判決如主文。
中      華      民      國    九十二    年     十二     月     十一     日
                              最高法院刑事第七庭
                                  審判長法官  莊  登  照
                                        法官  洪  明  輝
                                        法官  黃  一  鑫
                                        法官  魏  新  和
                                        法官  林  秀  夫
      右正本證明與原本無異
                                              書  記  官
中      華      民      國    九十二    年     十二     月     十八     日
                                                                        Ｔ


司法院資訊處製作；財團法人民間司法改革基金會備份。
